【裁判字號】    99,交易,32
【裁判日期】    991119
【裁判案由】    過失致死
【裁判全文】
臺灣新竹地方法院刑事判決              99年度交易字第32號
公  訴  人  臺灣新竹地方法院檢察署檢察官
被      告  吳至剛
選任辯護人  吳金棟律師
上列被告因過失致死案件，經檢察官提起公訴（98年度偵字第79
65號），本院判決如下︰
    主  文
吳至剛從事業務之人，因業務上之過失致人於死，處有期徒刑壹
年捌月。
    犯罪事實
吳至剛自民國98年1月起擔任新竹縣關西鎮公所原住民文化普查
員，每日均駕駛其母親所有之車牌號碼6763-HD號自用小客貨車
至原住民住家實施普查業務，每日約需前往4、5戶人家進行普查
，為以駕駛為附隨業務之人。於98年2月8日中午，其無駕駛執照
而駕駛前揭自用小客貨車，沿新竹縣關西鎮縣道118線由南往北
方向行駛，嗣於同日中午12時11分許，行經118線36公里600公尺
處時，本應注意在劃有分向限制線之路段（即雙黃實線），不得
駛入來車之車道，亦不得迴車，而依當時天候晴朗、日間自然光
線、路面乾燥、無缺陷、無障礙物、視距良好等情況，亦無不能
注意之情事，為至對向住宅進行普查，竟疏未注意及此，貿然在
前揭地點先靠道路右側停駛，再橫越分向限制線違規迴轉駛入對
向車道，適有沈玉萍騎乘車牌號碼FQ-60號大型重型機車沿同縣
道由南往北方向駛至，煞避不及撞擊吳至剛所駕駛之上開自用小
客貨車左前車門，致沈玉萍人車倒地，因而受有右側肋骨骨折併
氣血胸、右鎖骨骨折、頸椎損傷等傷害，經緊急送往國軍桃園總
醫院救治，於到院之同日13時13分許前心臟停止，經急救後仍無
生命徵象，猶於同日13時56分許不治死亡。吳至剛於肇事後，在
有偵查職權之公務員尚未知悉犯人前，主動向到場處理之警員承
認為肇事人。
    理  由
壹、程序部分
一、按判決書應分別記載裁判之主文與理由；有罪之判決書並應
    記載「犯罪事實」，且得與理由合併記載，為93年6 月23日
    修正之刑事訴訟法第308 條所明定，參諸其立法理由為：刑
    事有罪判決所應記載之事實應係賦予法律評價而經取捨並「
    符合犯罪構成要件」之具體社會事實，爰參考日本刑事訴訟
    法第335 條第1 項之立法例，將原條文後段所定「並應記載
    事實」修正為「並應記載犯罪事實」，以臻明確。
    按關於非屬犯罪構成要件之犯罪細節，並不屬於有罪判決書
    必要記載之事項，自亦非判決理由所應敘述之範圍（最高法
    院94年台上字第6338號判決參照）；次按，有罪判決書應記
    載之「犯罪事實」，應係指符合犯罪構成要件之具體社會事
    實，如被告犯罪之時間、地點、手段以及其他該當於犯罪構
    成要件而足資認定既判力範圍之具體社會事實；至於構成要
    件以外之其他適用法律事實，例如：刑罰之加重或減輕事由
    ，可無須在「犯罪事實」欄中記載，僅於理由內依刑事訴訟
    法第310 條第4 款記載其理由即足（最高法院94年台非第15
    2 號判決參照）。
二、證據能力之認定
    按被告以外之人於審判外之言詞或書面陳述，除法律有規定
    者外，不得作為證據。被告以外之人於審判外之陳述，雖不
    符刑事訴訟法第159 條之1 至第159 條之4 之規定，而經當
    事人於審判程序同意作為證據，法院審酌該言詞陳述或書面
    陳述作成時之情況，認為適當者，亦得為證據；當事人、代
    理人或辯護人於法院調查證據時，知有第159 條第1 項不得
    為證據之情形，而未於言詞辯論終結前聲明異議者，視為有
    前項之同意，刑事訴訟法第159 條第1 項、第159 條之5 分
    別定有明文。經查，本院以下所引用之供述證據，檢察官、
    被告及辯護人於本院準備程序中均表示沒有意見，且迄於言
    詞辯論終結前亦未聲明異議；本院復審酌非供述證據資料製
    作時之情況，尚無違法或不當之瑕疵，而認為卷內證據均有
    證據能力。
貳、實體部分
一、認定犯罪構成要件事實所憑之證據及其認定之理由：
    訊據被告吳至剛對於上開時、地無照駕駛車牌號碼6763-HD
    號自小客貨車違規迴轉，致騎乘前揭重型機車之被害人沈玉
    萍撞擊其所駕駛之上開車輛受傷死亡之事實坦承不諱，惟矢
    口否認有何業務過失致死犯行，辯稱：案發地點雖然是雙黃
    線，但是當地人都是這樣迴轉的，而且我要迴轉時有先看後
    方無車我才迴轉，有可能是被害人車速很快造成的，我當時
    根本無法反應，我也覺得很無辜云云。辯護人則以本件車禍
    應係被害人超速行駛所造成，且依現場無煞車痕跡之狀況觀
    之，應為被害人因慣性作用無法駛回原車道而撞擊被告所駕
    駛之前揭車輛，並非被害人閃避不及而撞及，被害人之死亡
    與被告之違規行為應無相當因果關係，被告僅係行政上之過
    失，並無刑事上之過失責任等語資為被告辯護。惟查：
(一)、被告吳至剛確有於上揭時、地，明知劃有分向限制線之路段
    不得迴轉，而仍違規跨越分向限制線迴轉駛入對向車道，同
    向自後方行駛而來之被害人沈玉萍騎乘前揭重型機車駛至該
    路段時，並與被告所駕駛之上開車輛發生碰撞等情，業據被
    告於本院準備程序及審理時供承在卷（見本院卷第13頁、40
    頁背面、41頁），並有道路交通事故現場圖、道路交通事故
    調查報告表(一)、(二)各1份、現場照片24張（臺灣桃園地方法
    院檢察署98年度相字第258號卷第6至8頁、第19至30頁）附
    卷可稽。而被害人因本件車禍受有右側肋骨骨折併氣血胸、
    右鎖骨骨折、頸椎損傷等傷害，經緊急送往國軍桃園總醫院
    救治，於到院之同日13時13分許前心臟停止，經急救仍無生
    命徵象，猶於同日13時56分許因頸椎損傷併右側氣血胸而死
    亡一節，有國軍桃園總醫院附設民眾診療服務處98年2月8日
    所出具之診斷證明書、臺灣桃園地方法院檢察署相驗屍體證
    明書、檢驗報告書、相驗報告書各1份、相驗照片14張（前
    揭相字卷第17、37、39至44、53至59、60頁）在卷可憑。是
    被害人係因騎乘前揭機車在前述時、地與被告所駕駛之上開
    車輛撞擊後因而倒地受傷死亡之事實，應可認定。
(二)、按分向限制線，用以劃分路面成雙向車道，禁止車輛跨越行
    駛，並不得迴轉。本標線為雙黃實線，線寬及間隔均為10公
    分。除交岔路口或允許車輛迴轉路段外，均整段劃設之，道
    路交通標誌標線號誌設置規則第165條第1項、第2項分別定
    有明文。查被告對於劃有分向限制線即雙黃實線之路段不得
    迴轉之規定知之甚詳，此業據被告於本院準備程序時供述在
    卷（見本院卷第13頁），是其駕車時自應注意上述規定並確
    實遵守之。
    而案發路段係上坡且向右彎道路一節，亦經證人即警員張維
    昇到庭證述明確（見本院卷第41頁背面），而新竹縣關西鎮
    縣道118線由南往北方向路寬僅6.5公尺，亦有前揭道路交通
    事故現場圖在卷足參，依此，則無論被告或被害人之視距即
    會受到明顯之限制，此亦為該路段之所以設置分向限制線之
    原因。惟據被告供稱：伊當時在肇事地點欲迴轉時，是緩慢
    進行，並先靠右側暫停，再迴轉要到對面人家拜訪（見本院
    卷第12頁）；當時我先靠右要到對面拜訪，看前後沒車就左
    轉，我在注意右側來車修正方向時，對方從左邊過來就撞上
    等語（參見前揭相字卷第35頁反面），顯然在被告及被害人
    視距均受限之情形下，縱然被告於該路段違規迴轉時確曾注
    意後方有無來車，亦無法確定得知，被害人行駛至此，因該
    路段係上坡向右彎道路，亦無法看見被告在前方不遠處突然
    迴車甚明。
    再依現場照片所示，被告所駕駛之前揭車輛遭撞擊時之位置
    係橫向停放在對向車道，而被害人撞擊後倒臥之位置係在被
    告所駕駛上開車輛之左前方，被告所駕駛之車輛駕駛座前方
    擋風玻璃並有遭撞擊之蜘蛛網狀碎裂痕跡（見前揭相字卷第
    20至22頁）等情觀之，堪認案發當時，被害人應係行駛至此
    ，突見被告駕駛前揭車輛迴轉至對向車道，因閃避不及，致
    使其所騎乘之重型機車之車頭撞擊被告所駕駛車輛之左前車
    門，身體騰空後，再拋落至被告所駕駛車輛之擋風玻璃位置
    ，並跌躺在被告所駕駛車輛之左前方。依本件案發當時天候
    晴朗、日間自然光線、路面乾燥、無缺陷、無障礙物、視距
    良好等情況，亦無不能注意之情事，有前揭交通事故現場圖
    、道路交通事故調查報告表等資料在卷可參，則被告既無不
    能注意之情事，竟疏未注意，駕駛上開車輛於前揭時地違規
    迴轉，而發生本件車禍，並致被害人受有前揭傷害而不治死
    亡之事實，明顯具有過失。
(三)、本件車禍案件經送國立澎湖科技大學鑑定，鑑定意見略以：
    依汽車左前車門之凹陷刮痕及板金裂痕走向均為橫向條紋，
    左前車門後沿近鑰匙孔處有外翻之凹陷，左後車門之前沿亦
    留有橫向之刮痕，機車撞及汽車後往左側倒地，且機車車身
    與汽車呈平行狀，騎士（即被害人）掉落於汽車斜前方等情
    可知，機車係斜向接近並碰撞迴轉中之汽車，意即機車先與
    汽車左後車門前沿擦撞，再撞及左前車門中央部位，因斜向
    碰撞，汽車左側車門之刮痕、裂痕為橫條狀，汽車左前車門
    後沿近鑰匙孔端外翻（受有側向力造成），且機車往左側倒
    地並與停止之汽車橫向呈平行狀，騎士往汽車左前方拋落並
    停止於左前方，若重型機車正面撞擊迴轉中之左前車門，騎
    士掉落位置不可能在汽車左前方，反會因往前之運動速度往
    前拋離落地；本案機車駕駛人雖於行經彎道中間部分，然因
    汽車有先往右靠暫停，後車會因此狀況採取反應之行為（需
    約1.2-1.5秒），例如超車，然當其超車後又突見前車往左
    側（橫向）迴轉，需再改變駕駛之策略或行為（約需1.2-1.
    5秒），故若兩車之間隔距離不長，在認知反應期間，後車
    已然行駛相當之距離狀況下，很難或無法做出閃避行為，況
    機車行經彎道欲回正正常行駛需要一段時間及距離，要求機
    車及早針對前車之狀況進行安全之反應行為有相當之困難度
    ，此亦是近彎道附近道路路面上行車分向線劃設雙黃線以限
    制車輛迴轉、超車等行為之積極意義所在，則本案被告駕駛
    自小客貨車在彎道前劃設有方向限制線路段，先靠道路右側
    停駛再迴轉，未讓道路上行進中之車輛先行，致被害人反應
    不及，係肇事主因等語，與本院為相同之認定，有國立澎湖
    科技大學所出具之鑑定意見書1份在卷足憑（見本院審交易
    卷第61至77頁），亦堪參酌。
(四)、再按所謂相當因果關係，係指依經驗法則，綜合行為當時所
    存在之一切事實，為客觀之事後審查，認為在一般情形下，
    有此環境、有此行為之同一條件，均可發生同一之結果者，
    則該條件即為發生結果之相當條件，行為與結果即有相當之
    因果關係，此有最高法院76年台上字第192號判例意旨可參
    。而車輛行經劃有分向限制線之上坡彎道路段而仍違規迴轉
    時，均有可能導致後方機車因閃避不及撞擊該違規迴轉車輛
    後受傷死亡，此為眾所週知之事實，本件被告上開違規迴轉
    之過失行為，確實導致後方被害人所騎乘之車輛閃避不及撞
    擊被告所駕駛之車輛後受傷死亡，倘被告斯時未違規迴轉，
    當無遭被害人騎乘之機車撞擊之可能，自不致肇事，造成被
    害人死亡之結果。則被害人之死亡結果與被告之過失行為間
    ，具有相當因果關係，應堪認定，被告及其辯護人前揭所辯
    難認可採。
(五)、被告之辯護人雖另以本件車禍係被害人超速所致等語為被告
    辯護，並引用「高速公路上攜車架U 型板斷裂案」之相關測
    試報告為據，惟其所舉之案例事發路段、肇事原因、情況、
    撞擊點等與本案均完全不同，二者關聯性甚低，倘直接引用
    該測試數據並不合理，前揭澎湖科技大學之鑑定意見亦同此
    見解（見本院審交易卷第65頁），而前揭鑑定意見就被害人
    所騎乘機車之車速已有相當之推論，就所有情狀綜合判定後
    亦僅能得出有可能超速、有可能未超速之結論，是辯護人辯
    稱被害人有超速之情形，尚無何積極證據可實其說，況此部
    分亦無礙於被告之過失行為與被害人之死亡結果間確有相當
    因果關係存在之認定。
(六)、又刑法上所稱業務，係指個人基於其社會地位繼續反覆所執
    行之事務，其主要部分之業務固不待論，即為完成主要業務
    所附隨之準備工作與輔助事務，亦應包括在內（最高法院71
    年度台上字第1550號判例參照）。據被告供稱：我當時是在
    新竹縣關西鎮公所擔任客家鄉土協會普查員，我是負責普查
    原住民地區傳統技藝、文化傳承部分，一天要普查好幾戶，
    約有4、5戶，距離案發前1個月我就開始做這個工作，上開
    車輛雖係我母親所有，但是我每天都駕駛該台車去做普查等
    語（見本院卷第48頁、48頁背面、63頁），依其供述，顯見
    被告固以普查業務為主要業務，然其為實施該普查業務，需
    駕駛上開自用小客貨車前往各該原住民地區及所欲普查之對
    象住處，具有反覆實施之性質，應屬其附隨業務，洵堪認定
    。
(七)、至被告之辯護人另聲請傳喚鑑定人王瑩瑋到庭作證，惟查前
    揭澎湖科技大學鑑定意見書，就本案相關疑義及論證過程均
    已論述甚詳，倘無出現新事實或證據資料供鑑定人參酌，仍
    係基於其製作鑑定意見書時所既存之證據資料為憑據，本院
    認就前揭鑑定意見書之內容即足作為參考之依據，並無再傳
    喚同一鑑定人到庭之必要。
    又辯護人另請求勘驗現場部分，本院審酌後認卷內所附之現
    場照片、現場圖等證據資料，就案發現場之情況已足供判斷
    ，亦無勘驗之必要，附此敘明。
(八)、綜上，被告所辯均難採信，本件事證明確，被告所為業務過
    失致死犯行堪以認定，應予依法論科。
二、論罪科刑
(一)、被告吳至剛駕駛車輛係其附隨業務，已如前述，其為從事駕
    駛業務之人，核其所為，係犯刑法第276 條第2 項之業務過
    失致死罪。
(二)、公訴意旨雖認被告係犯同法第276 條第1 項之普通過失致死
    罪，惟被告所為係犯刑法第276 條第2 項之業務過失致死罪
    ，已據本院認定如上，是公訴意旨認被告係涉犯刑法第276
    條第1 項普通過失致死罪嫌，乃尚有未恰，惟其社會基本事
    實同一，爰予變更起訴法條。
(三)、被告案發當時無駕駛執照，經其自承在卷（見上開相字卷第
    36頁），本件被告無駕駛執照而駕駛上開車輛肇事致被害人
    死亡，應依道路交通管理處罰條例第86條第1項之規定，就
    其所犯之業務過失致死罪加重其刑。
(四)、被告於肇事後留在現場等候，於有偵查權限之公務員尚未發
    覺其犯罪前，主動向前來處理之員警表明其為肇事者而願受
    裁判，有新竹縣政府警察局道路交通事故肇事人自首情形記
    錄表1 份在卷可按（見上開相字卷第15頁），是被告符合自
    首之要件，應依刑法第62條前段之規定減輕其刑。並應先加
    重後減輕其刑。
(五)、爰審酌被告為從事駕駛業務之人，竟無視用路人之安全，違
    規於劃有分向限制線之路段迴轉，造成本件車禍之發生，致
    生被害人沈玉萍死亡之嚴重結果，犯後仍飾詞否認犯行，並
    辯稱當地人都是如此迴轉，無視道路交通安全相關規則，未
    見其具有悔意，且屢次開庭均未曾見其向被害人家屬致歉，
    所為應予非難及其前曾有侵占罪之前科等一切情狀，量處如
    主文所示之刑，以示懲儆。
據上論斷，應依刑事訴訟法第299 條第1 項前段、第300 條，刑
法第276 條第2 項、第62條前段，刑法施行法第1 條第1 項、第
2 項前段，道路交通管理處罰條例第86條第1 項，判決如主文。
本案經檢察官黃慧倫到庭執行職務。
中    華    民    國    99    年    11    月    19    日
                  刑事第一庭   審判長法  官  陳健順
                                     法  官  朱美璘
                                     法  官  林哲瑜
以上正本證明與原本無異。
如不服本判決應於收受判決後10日內向本院提出上訴書狀，並應
敘述具體理由。其未敘述上訴理由者，應於上訴期間屆滿後20日
內向本院補提理由書(均須按他造當事人之人數附繕本)「切勿逕
送上級法院」。
中    華    民    國    99    年    11    月    19    日
                                     書記官  鍾佩芳
附錄論罪科刑法條：
刑法第276條
因過失致人於死者，處2年以下有期徒刑、拘役或2千元以下罰金
。
從事業務之人，因業務上之過失犯前項之罪者，處 5 年以下有
期徒刑或拘役，得併科3千元以下罰金。

司法院資訊處製作；財團法人民間司法改革基金會備份。
